【裁判字號】    98,易,2365
【裁判日期】    981229
【裁判案由】    大陸人民條例等
【裁判全文】
臺灣板橋地方法院刑事判決              98年度易字第2365號
公  訴  人  臺灣板橋地方法院檢察署檢察官
被      告  甲○○
                      樓
上列被告因違反臺灣地區與大陸地區人民關係條例等案件，經檢
察官提起公訴（98年度偵字第884 號），本院判決如下：
    主  文
甲○○意圖營利，而違反不得居間介紹他人僱用大陸地區人民在
臺灣地區從事未經許可之工作之規定，處有期徒刑柒月。又意圖
為自己不法之所有，而侵占自己持有他人之物，處有期徒刑捌月
。應執行有期徒刑壹年貳月。
被訴藏匿人犯部分無罪。
    事  實
一、甲○○明知林秀平、蘭秀英均係以團聚名義獲准來臺，惟已
    逾期居留之大陸地區人民，不得在臺灣地區工作，其亦不得
    居間介紹他人僱用林秀平、蘭秀英，竟意圖營利，自民國九
    十六年九月間至九十七年十一月間止，媒介林秀平、蘭秀英
    前往臺北縣淡水鎮○○路之某安養院，由不詳人士僱用其二
    人擔任看護工作，甲○○因此每月向林秀平收取仲介費新臺
    幣（下同）三千元，另以每日至少五百元之代價，向蘭秀英
    收取仲介費以牟利。又蘭秀英為將工作所得匯回大陸地區，
    曾先後交付現金共四十萬元予甲○○，嗣蘭秀英因逾期居留
    ，於九十七年六月四日為警查獲，旋撥打電話委請甲○○將
    前開款項全數匯回大陸地區，甲○○竟意圖為自己不法之所
    有，僅於九十七年六月五日匯款人民幣四萬五千元至蘭秀英
    指定之帳戶，餘款二十餘萬元則變易持有為所有，將之侵吞
    入己。事後蘭秀英與家人查證，發覺有異，訴請警方偵辦，
    林秀平亦於九十七年十一月十七日在臺北縣淡水鎮○○路一
    三九號前為警查獲，始循線查悉上情。
二、案經臺北市政府警察局中正第一分局移送臺灣板橋地方法院
    檢察署檢察官偵查起訴。
    理  由
壹、有罪部分：
甲、證據能力方面：
一、按被告以外之人於審判外之言詞或書面陳述，除法律有規定
    者外，不得作為證據，刑事訴訟法第一百五十九條第一項固
    有明定。惟被告以外之人於審判外之陳述，雖不符同法第一
    百五十九條之一至之四規定，但經當事人於審判程序同意作
    為證據，法院審酌該言詞陳述或書面作成時之情況，認為適
    當者，亦得為證據，且當事人、辯護人於法院調查證據時，
    知有第一百五十九條第一項不得為證據之情形，而未於言詞
    辯論終結前聲明異議者，視為有前項之同意，此亦據刑事訴
    訟法第一百五十九條之五規定甚明。
二、本案判決所引用之被告以外之人於審判外之陳述，被告於本
    院九十八年十一月五日準備程序進行中，已陳稱：對證據能
    力沒有意見，同意引為審判期日調查之證據等語明確，迄本
    院言詞辯論終結前，復未對該等證據之證據能力聲明異議，
    本院審酌該等證據之取得，並無違法不當或證明力明顯過低
    之瑕疵，亦認以之作為證據，要屬適當。是以依刑事訴訟法
    第一百五十九條之五之規定，本案判決所引用之被告以外之
    人於審判外之陳述，均有證據能力。
乙、實體方面：
一、訊據被告坦承：伊曾先後收受蘭秀英交付之現金共四十萬元
    ，九十七年六月四日蘭秀英指示伊將款項全數匯回大陸地區
    ，惟伊僅匯款人民幣四萬五千元至蘭秀英指定之帳戶，其餘
    二十餘萬元則迄未匯回等情不諱，惟矢口否認犯罪，辯稱：
    伊沒有媒介林秀平、蘭秀英前往淡水養老院從事看護工作，
    沒有向其二人收取仲介費用，也沒有侵吞蘭秀英款項之意思
    ，是因為伊請蘭秀英提供美金帳戶以俾匯款，蘭秀英卻遲不
    提供，才無法將餘款匯回云云。經查：
  (一)林秀平、蘭秀英均係以團聚名義獲准來臺、惟已逾期居留之
    大陸地區人民，蘭秀英曾先後交付現金合計四十萬元予被告
    ，並於九十七年六月四日委託被告全數匯回大陸地區，惟被
    告僅於九十七年六月五日匯回人民幣四萬五千元，其餘二十
    餘萬元則迄未歸還之事實，為被告自承不諱，核與證人蘭秀
    英、林秀平於警詢、偵查中證述之情節相符（見偵查卷第六
    十二頁至第六十六頁、第七十六頁至第八十三頁、第九十六
    頁至第一０五頁、第一一九頁至第一二七頁、第一五三頁至
    第一五六頁、第一六一頁至第一六四頁），並有收據一紙、
    大陸地區人民明細資料報表一紙、大陸地區人民資訊管理系
    統資料二件及儲蓄歷史查詢結果一紙在卷可稽（見偵查卷第
    六十七頁、第六十九頁、第一０六頁、第一０七頁、第一八
    ０頁），堪予認定。
  (二)林秀平、蘭秀英均係透過被告之介紹，而前往臺北縣淡水鎮
    ○○路之某安養院，由不詳人士僱用擔任看護，林秀平因此
    每月交付三千元之仲介費予被告，蘭秀英則每日至少需交付
    五百元仲介費予被告之事實，另據證人蘭秀英、林秀平分別
    於偵查中結證綦詳，且互核相符，並有林秀平所提出、內容
    係記載被告郵局帳號、密碼之記事本影本一紙，以及中華郵
    政股份有限公司板橋郵局九十八年七月八日板營字第０９８
    ０２０１２６３號函暨檢送之客戶歷史交易清單一件附卷供
    憑（見偵查卷第一五七頁、第二二二頁至第二二五頁），被
    告於偵查中亦自承：「（你知否林秀平有去淡水學府路的安
    老院當看護？）我知道。」、「（你是否有幫林秀平介紹工
    作，林秀平每月給你三千元？）有，是我幫林介紹工作的錢
    。」、「（是否認罪？）認罪。」等情不諱（見偵查卷第二
    ０二頁），又於本院審理時供陳：伊曾開車載送蘭秀英前往
    淡水工作等情在卷，足認證人林秀平、蘭秀英之證詞乃信而
    有徵，且無瑕疵可指，堪予採信。從而被告有意圖營利，居
    間介紹他人僱用大陸地區人民在臺灣地區從事未經許可工作
    之犯行，已甚為明確。被告於本院審理時改稱：伊是介紹同
    為大陸地區人民之仲介「林小姐」給林秀平、蘭秀英認識，
    再由該「林小姐」轉介看護工作給林秀平、蘭秀英，但因為
    大陸人彼此不信任，林秀平才會按月匯款三千元給伊，再由
    伊提領後交付「林小姐」云云，與本院認定之上開事實不合
    ，且明顯悖於常情事理，洵屬臨訟為求卸責而杜撰之虛詞，
    委無可採。
  (三)再者，被告於九十七年六月四日接獲蘭秀英來電，指示其應
    將蘭秀英寄放之四十萬元全數匯回大陸後，竟僅於翌日匯款
    人民幣四萬五千元至蘭秀英指定之帳戶，其餘二十餘萬元則
    迄未歸還之事實，業如前述。對照被告於本院審理時供陳：
    「（剩下二十萬元還給蘭秀英了嗎？）還沒，…匯過去的二
    十萬元（指已匯入蘭秀英指定帳戶之人民幣四萬五千元，折
    合新臺幣即約二十萬元）是因為我請我丈人從福建匯過去的
    ，是大陸帳戶匯大陸帳戶，所以可以匯。」、「（你是不是
    可以將剩下的二十餘萬元匯給你丈人，再請你丈人匯入蘭秀
    英帳戶？）可以。」及「…蘭秀英的錢現在已經不在我的帳
    戶內了，因為我做生意要周轉。」之情節以觀，可知被告將
    蘭秀英寄放之款項全數匯回大陸地區，實際上並無任何困難
    ，其竟不依蘭秀英之指示，僅匯回部分款項，餘款則迄未匯
    還，又已挪作他用，足見被告在九十七年六月五日匯款人民
    幣四萬五千元時，主觀上已有對餘款以變易持有為所有之不
    法犯意，而將剩餘之二十餘萬元侵占入己，實堪予認定。被
    告空言辯稱：伊請蘭秀英提供美金帳戶以俾匯款，但蘭秀英
    遲不提供，才無法將餘款匯回云云，要屬卸責之虛詞，無足
    憑信。
  (四)綜上所述，本案事證明確，被告犯行堪予認定。
二、核被告所為，係違反臺灣地區與大陸地區人民關係條例第十
    五條第五款不得居間介紹他人僱用大陸地區人民在臺灣地區
    從事未經許可之工作之規定，且意圖營利，應依上開條例第
    八十三條第二項之規定論處，以及犯刑法第三百三十五條第
    一項之普通侵占罪。被告自九十六年九月間至九十七年十一
    月間止，反覆居間介紹不詳人士僱用林秀平、蘭秀英從事看
    護工作，乃基於單一之營利意圖所為，本質上具有反覆、延
    續性行為之特徵，於刑法評價上，應認係集合多數犯罪行為
    而成立之獨立犯罪型態之集合犯，僅論以一罪。起訴書就此
    認為應依修正前刑法第五十六條之規定，論以連續犯之裁判
    上一罪云云；公訴人則先於補充理由書記載：應論以接續犯
    之實質上一罪云云，復於本院審理時分別就被告媒介他人僱
    用林秀平、蘭秀英之行為求處罪刑，均有未恰。被告所犯上
    開二罪，犯意各別，行為互殊，應分論併罰。起訴書所犯法
    條欄雖記載被告違反臺灣地區與大陸地區人民關係條例第十
    五條第五款規定，應依同條例第八十三條第一項論處，惟被
    告主觀上有營利之意圖，客觀上亦因居間介紹林秀平、蘭秀
    英非法打工而賺取仲介費用，業經本院審認如上，應依上開
    條例第八十三條第二項規定論處，起訴書此部分所載，亦有
    未合，惟公訴人已於本院準備程序及審理時當庭更正此部分
    之起訴罪名為臺灣地區與大陸地區人民關係條例第八十三條
    第二項，並據此論告，自應以公訴人到庭陳述之法條為起訴
    法條，無庸再變更起訴法條。爰審酌被告所為有害主管機關
    對於大陸地區人民在臺行為之管理，影響國內勞工之工作機
    會，又利用蘭秀英、林秀平係逾期居留之大陸地區人民，難
    以按照合法途徑賺取錢財，又須仰賴被告代為處理匯款事宜
    之不對等地位，抽取林秀平、蘭秀英之勞力所得以營利，又
    侵占蘭秀英交付之款項，手段可議，其媒介工作以營利之時
    間非短，惟公訴人就被告違法媒介他人僱用蘭秀英、林秀平
    之犯行，具體求處有期徒刑一年八月及七月，及就侵占部分
    具體求處有期徒刑十月，實嫌過重，暨被告犯罪之動機、目
    的、手段、媒介工作之所得及侵占之款項數額，兼以否認犯
    罪之犯後態度等一切情狀，分別量處如主文所示之刑，並定
    其應執行刑。
乙、無罪部分：
一、公訴意旨另以：被告基於藏匿人犯之故意，於九十四年間某
    日及自九十六年十二月二十日起至九十七年止，提供臺北縣
    新莊市○○路三號五樓之房間供林秀平、蘭秀英住宿藏匿，
    另涉犯刑法第一百六十四條第一項之藏匿人犯罪嫌云云。
二、按犯罪事實應依證據認定之，無證據不得認定犯罪事實，又
    不能證明被告犯罪者，應諭知無罪之判決，刑事訴訟法第一
    百五十四條第二項、第三百零一條第一項分別定有明文。再
    者，認定犯罪事實所憑之證據，雖不以直接證據為限，間接
    證據亦包括在內，但是無論直接或間接證據，其為訴訟上之
    證明，須達於通常一般人均不致有所懷疑，而得確信其為真
    實之程度，始得據為有罪之認定，最高法院著有七十六年臺
    上字第四九八六號判例可資參照。又檢察官就被告犯罪事實
    ，應負舉證責任，並指出證明之方法，刑事訴訟法第一百六
    十一條第一項定有明文。因此，檢察官對於起訴之犯罪事實
    ，應負提出證據及說服之實質舉證責任。倘其所提出之證據
    ，不足為被告有罪之積極證明，或其闡明之證明方法，無從
    說服法官以形成被告有罪之心證，基於無罪推定之原則，自
    應為被告無罪判決之諭知（最高法院九十二年臺上字第一二
    八號判例意旨參考）。末按刑法第一百六十四條第一項之藏
    匿犯人或使之隱避罪，所謂「犯人」係指已經犯罪之人而言
    ，雖不以起訴後之人為限，惟仍須以實施犯罪行為因此觸犯
    刑事法律為其前提，苟大陸地區人民依法申請進入臺灣地區
    ，縱使已逾停留、居留期限，亦僅生治安機關得依臺灣地區
    與大陸地區人民關係條例第十八條規定逕行強制其出境之法
    律效果而已，其既未違反國家安全法第三條第一項之規定，
    無從依同法第六條第一項論處罪刑，即非屬刑法第一百六十
    四條第一項所指稱之「犯人」（最高法院二十七年上字第一
    五一七號判例及同院九十一年度臺非字第二四０號判決意旨
    參考）。
三、經查：
  (一)按檢察官代表國家提起公訴，依檢察一體原則，到庭實行公
    訴之檢察官如發現起訴書認事用法有明顯錯誤，固得本於自
    己確信之法律見解，於論告時變更起訴之法條，或另為其他
    適當之主張，惟其於法院調查或審理時所為之論告或主張，
    究屬訴之追加、撤回或變更範疇，抑或僅屬為起訴效力所及
    之他部事實之擴張、或起訴事實之一部減縮，自應究明各該
    請求之性質而異其處理方式，因之除撤回起訴，使該訴訟關
    係消滅，法院無從加以裁判外，法院自不得僅就檢察官論告
    時所陳述或主張之事實為裁判，而置原起訴事實於不顧，最
    高法院著有九十五年度臺上字第五四０一號判決可資參照。
    是以公訴人雖曾提出補充理由書，並於本院九十八年十一月
    五日準備程序中主張：本案起訴書記載被告藏匿林秀平、蘭
    秀英之犯行，屬一行為觸犯數罪名之想像競合犯，惟被告藏
    匿之人犯應只蘭秀英一人，藏匿林秀平部分應予減縮等情，
    惟此既僅屬起訴事實之一部減縮，揆諸上揭判決意旨說明，
    本院仍應就檢察官原起訴之事實予以審究，不能逕置被告被
    訴藏匿林秀平部分於不顧，合先敘明。
  (二)林秀平、蘭秀英均因與臺灣地區人民結婚，以團聚名義申請
    獲准入境，惟皆已超過核准入境期限仍未出境，屬逾期居留
    之大陸地區人民，業經本院審認如上。又林秀平確曾於九十
    四年間某日、蘭秀英則自九十六年十二月間起至九十七年六
    月間止，居住在被告提供之臺北縣新莊市○○路三號五樓房
    間內之事實，業據證人林秀平、蘭秀英於警詢、偵查中指述
    綦詳，並有蘭秀英所提出之上址房屋一樓大門及五樓住處鑰
    匙二枝扣案可證（扣押物品目錄表及照片見偵查卷第一六八
    頁、第一六九頁），亦堪予認定。惟其二人既均經申請許可
    獲准進入臺灣地區，並未違反國家安全法第三條第一項之規
    定，無從依同法第六條第一項論處罪刑，自尚非觸犯此部分
    刑事法律之「犯人」。
  (三)再查，蘭秀英於九十七年六月四日為警查獲後，雖曾向員警
    自首其與配偶劉偉中（已於九十四年七月十一日死亡）實無
    結婚之真意，係以所謂「假結婚」方式進入臺灣地區等情，
    因此觸犯刑法第二百十四條使公務員登載不實罪嫌，經臺灣
    臺北地方法院檢察署檢察官偵查後，以其所犯係輕微案件，
    且自白犯行，又深表悔悟，認以職權不起訴為適當，而於九
    十七年八月六日以九十七年度偵字第依五七六三號為不起訴
    處分在案，固有上開不起訴處分書電腦列印本一份在卷可考
    。然觀諸蘭秀英歷次於警詢、偵查中之供述，從未提及曾將
    「假結婚」一事告知被告之情節，其於九十八年一月二十日
    檢察官訊問時，復又改稱：「…我是以結婚名義進來的，對
    象是劉偉中，但劉（指劉偉中）已亡，我們是真的有結婚，
    …。」云云，可見蘭秀英就其是否以假結婚方式來臺，說詞
    多所保留，甚見反覆，其配偶劉偉中又早在九十四年間即已
    死亡，難以查證，對照蘭秀英係自九十六年十二月間起，始
    居住在被告之臺北縣新莊市○○路三號五樓住處之情節以觀
    ，則蘭秀英是否曾將其入臺方式據實告知被告，實有可疑，
    自亦不能以蘭秀英曾向員警自首假結婚來臺一事，即逕推論
    被告必定知悉蘭秀英係觸犯使公務員登載不實罪之犯人，而
    有何藏匿人犯之主觀犯意可言。
  (四)又大陸地區人民縱經申請獲准進入臺灣地區，惟已逾停留、
    居留期限或從事與許可目的不符之活動或工作者，治安機關
    得逕行強制出境，臺灣地區與大陸地區人民關係條例第十八
    條第一項定有明文。蘭秀英、林秀平二人係以團聚名義獲准
    來臺，在申請獲准依親居留或長期居留以前，依上開條例第
    十七條及第十七條之一等規定，並不得在臺灣地區工作，惟
    其二人均經被告居間介紹前往臺北縣淡水鎮○○路之某安養
    院從事看護工作乙節，業經本院審認如上，則一旦為警查獲
    ，蘭秀英、林秀平將旋即面臨遣返，是以縱使被告交代其等
    不得接聽電話或開門讓人進入上址住處，亦不能執此逕論被
    告係為藏匿人犯，證人蘭秀英於警詢、偵查中所稱：「甲○
    ○有跟我及所有的人交代，都不要開門，以免被警察查到。
    」、「這些錢是應該抽的，妳要知道自己的身分，沒有工作
    證，還敢出去？你們都是要靠我才能找到工作，還敢討價還
    價」等情，尚無從資為不利於被告之認定。
四、綜上所述，檢察官所舉證據，均不足以證明林秀平係觸犯刑
    事法律之犯人，亦未能證明被告明知蘭秀英犯使公務員登載
    不實罪而仍予藏匿，本院復查無其他積極證據足認被告有何
    檢察官所指之藏匿人犯犯行，不能證明被告犯罪，依法即應
    諭知被告此部分無罪之判決。
據上論斷，應依刑事訴訟法第二百九十九條第一項前段、第三百
零一條第一項，臺灣地區與大陸地區人民關係條例第八十三條第
二項，刑法第十一條前段、第三百三十五條第一項、第五十一條
第五款，刑法施行法第一條之一，判決如主文。
本案經檢察官賴建如到庭執行職務。
中    華    民    國    98    年    12    月    29    日
                  刑事第四庭  審判長法  官  樊季康
                                    法  官  徐子涵
                                    法  官  劉元斐
上列正本證明與原本無異。
如不服本判決，應於判決送達後10日內敘明上訴理由，向本院提
出上訴狀 (應附繕本) ，上訴於臺灣高等法院。其未敘述上訴理
由者，應於上訴期間屆滿後20日內向本院補提理由書「切勿逕送
上級法院」。
                                    書記官  張懿端
中    華    民    國    98    年    12    月    31    日
附錄本案論罪科刑所引法條
刑法第三百三十五條
意圖為自己或第三人不法之所有，而侵占自己持有他人之物者，
處五年以下有期徒刑、拘役或科或併科一千元以下罰金。
前項之未遂犯罰之。
臺灣地區與大陸地區人民關係條例第十五條
下列行為不得為之：
一  使大陸地區人民非法進入臺灣地區。
二  明知臺灣地區人民未經許可，而招攬使之進入大陸地區。
三  使大陸地區人民在臺灣地區從事未經許可或與許可目的不符
    之活動。
四  僱用或留用大陸地區人民在臺灣地區從事未經許可或與許可
    範圍不符之工作。
五  居間介紹他人為前款之行為。
臺灣地區與大陸地區人民關係條例第八十三條
違反第十五條第四款或第五款規定者，處二年以下有期徒刑、拘
役或科或併科新臺幣三十萬元以下罰金。
意圖營利而違反第十五條第五款規定者，處三年以下有期徒刑、
拘役或科或併科新臺幣六十萬元以下罰金。
法人之代表人、法人或自然人之代理人、受僱人或其他從業人員
，因執行業務犯前二項之罪者，除處罰行為人外，對該法人或自
然人並科以前二項所定之罰金。但法人之代表人或自然人對於違
反之發生，已盡力為防止行為者，不在此限。


司法院資訊處製作；財團法人民間司法改革基金會備份。
